【裁判字號】    90,上易,3
【裁判日期】    891130
【裁判案由】    違反商標法
【裁判全文】
臺灣高等法院高雄分院刑事判決                          九十年度上易字第三號
      上 訴 人
      即自訴人  丙○○
      被    告  甲○○
右上訴人因被告違反商標法案件，不服臺灣高雄地方法院八十九年度自字第三九二號
中華民國八十九年十一月三十日第一審判決，提起上訴，本院判決如左：
      主  文
上訴駁回。
      理  由
一、自訴意旨略以：自訴人丙○○於民國八十八年十二月一日取得「發財金」三字之
    商標專用權，指定使用於線香、香末、烏沈香、環香、沈香、神香、盤香、沈香
    油、檀香油等產品，現尚於專用期間內。詎被告甲○○明知「發財金」三字係自
    訴人享有專用權之商標，竟仍於與香類產品類似之祭祀用金（冥）紙上及產品包
    裝上使用「發財金」三字，而生產金（冥）紙類產品販賣予全省不特定人，嗣經
    自訴人於八十九年六月間寄發存證件函予被告，但其後仍在高雄市○鎮區○道路
    三十四號購得被告所生產之仿冒「發財金」金（冥）紙，因認被告甲○○涉有違
    反商標法第六十三條之販賣仿冒商品罪嫌。
二、自訴人認被告甲○○涉有違反商標法罪嫌，係以被告生產之金（冥）紙，仿冒自
    訴人「發財金」之商標，有商標註冊証及被告生產之金（冥）紙可稽等語，為其
    論据。
三、訊據被告甲○○固坦承在全省販售印有「發財金」字樣之金（冥）紙，惟堅決否
    認有違反商標法犯行，辯稱：傳統以前就有發財金，我在做的時候他還沒有做，
    是我們先做的，我的產品是金（冥）紙，與自訴人註冊商標是香不同種類的，而
    且我已經做了二十幾年了，自訴人告了很多人都沒有成立等語。經查：
  (一)、自訴人丙○○固取得「發財金」在商標法施行細則第四十九條第三類香末、沈
      香等之商標專用權，並為經濟部乙慧財產局認該第三類商品與第十六類之「香
      冥紙、祭祀用紙製假禮品」組群類似，惟非專用權人將「發財金」商標用於金
      （冥）紙是否會產生混淆誤認之虞，而致侵害自訴人商標專用權，仍屬司法機
      關依具體事證認定之職權，非受經濟部乙慧財產局所謂類似群組認定之限制，
      此有經濟部乙慧財產局八十九年十月二十七日函附卷可憑。而所謂商標之近似
      ，係指具有普通知識經驗之商品購買人，於購買時施以普通所用之注意，猶不
      免有混同誤認之虞者而言，故將兩商標並置一處細為比對雖有差別，而異時易
      地分別視察，足認具有普通知識經驗之商品購買人，於購買時施以普通所用之
      注意，猶有混同誤認之虞者，仍不得謂非近似（最高法院二十一年度上字第一
      ０七三號判例參）。本件自訴人丙○○所享有之商標係單純之「發財金」三字
      ，並無其他文字和圖形配合，此有該商標註冊證在卷可稽，然被告甲○○所生
      產之金（冥）紙圖案：上方中間為類如彌勒佛之畫像、二側為「賜財庫」、「
      補財庫」文字，下方為正方形圈住之「發財金令」、二側為「八路財神」、「
      發財金令」文字，顯非單純之「發財金」字樣，又香類與金（冥）紙類之產品
      外觀、形狀、大小、原料、生產方式、材料組成、使用方式、燃燒時間、價格
      均不相同，則依一般人之注意能力觀察自訴人丙○○所指被告甲○○生產之金
      （冥）紙及自訴人擁有「發財金」專用權之香末類產品，均不致誤認被告甲○
      ○生產之金（冥）紙為自訴人丙○○所生產。至於自訴人另有生產「發財金」
      冥紙，其「發財金」之名稱在金紙類商品為商品名稱，非屬其商標專用權指定
      之商品範圍，自非供是否混淆誤認比對之標準，附此說明。
  (二)、民間祭祀祈福上，就所使用之金（冥）紙，傳統上即有各種不同之稱呼，用以
      表彰祭祀之對象或目的，例如「天公金」、「土地公金」、「蓮花金」等，本
      件被告甲○○所生產之發財金，係屬民間拜神祈福所用金紙名稱之一，而自訴
      人所申請註冊之商標「發財金」，經向經濟部乙慧財產局函查，亦認為：「‧
      ‧‧本件被提請評定之註冊第八七六一八號「發財金」商標圖樣上之中
      文，為民間拜神祈福所用之一種金紙名稱‧‧‧」，並認為「‧‧‧以之作為
      商標，指定使用於線香、香末、烏沉香、環香、沉香、盤香、沉香油、檀香油
      等商品，有使公眾誤信其商品性質之虞‧‧‧」，此有該局八十九年十月十二
      日（八九）乙商四八字第八九八三九五九號函附卷可參。是依商標法
      第二十三條第一項：「凡以善意且合理使用之方法，表示自己之姓名、名稱或
      其商品之名稱、形狀、品質、功用、產地或其他有關商品本身之說明，附記於
      商品之上，非作為商標使用者，不受他人商標專用權之效力所拘束」規定，故
      被告甲○○生產發財金，自不受自訴人商標專用權效力所法拘束。又自訴人自
      承其曾控告多人均經檢察官為不起訴處分，因「發財金」係屬通俗名稱，尚難
      阻止他人使用該通俗之名稱（被告甲○○「發財金」之圖樣與自訴人「發財金
      」之圖樣也不同）。
    綜上所述，被告甲○○所生產之發財金金（冥）紙，既未與自訴人擁有商標專用
    權之香末類產品發生誤認混淆，復屬通俗名稱之使用，自難認被告甲○○有自訴
    人所指違反商標法犯行，其犯罪即屬不能證明。
四、原審以不能證明被告甲○○犯違反商標法罪，依法諭知無罪，核無不合，自訴人
    丙○○提起上訴指摘原判決不當，為無理由，應予駁回。
據上論斷，應依刑事訴訟法第三百六十八條，判決如主文。
中    華    民    國      九十      年       一       月  三十一  日
                              臺灣高等法院高雄分院刑事第八庭
                                  審判長法官  郭雅美
                                        法官  洪兆隆
                                      法官  張盛喜
右正本證明與原本無異。
不得上訴。
                                      書記官  魏文常
中    華    民    國      九十      年       二       月    二    日
                                                               Ｊ


司法院資訊處製作；財團法人民間司法改革基金會備份。
